最高法院刑事判決　　　　　　九十六年度台上字第一三０三號
上　訴　人　乙○○
　　　　　　丙○○（即李阜儒）
共　　　同
選任辯護人　連銀山律師
上列上訴人等因甲○○○自訴偽造文書案件，不服台灣高等法院
中華民國九十五年五月二十五日第二審更審判決（九十四年度重
上更(三)字第一四號，自訴案號：台灣台北地方法院八十四年度自
字第一五八號），提起上訴，本院判決如下：
    主  文
原判決撤銷，發回台灣高等法院。
    理  由
本件原判決認定自訴人甲○○○（即唐秀美）係僑居日本之華僑
，時常返國探親，於民國八十一年八月間，經友人介紹認識上訴
人乙○○。自訴人因夫死子尚未立業，擬前往北京投資，得知乙
○○在北京準備購地建廠進行投資，即至北京向乙○○表示欲與
其合夥投資。乙○○於自訴人表示欲合夥投資後，親至日本東京
瞭解自訴人甚有資力後，即意圖為自己不法之所有，基於概括之
犯意，蓄意詐欺，告知自訴人擬價購北京市土地建廠，而為下列
犯行：
(一)、乙○○先於八十一年十月間，在台北告知自訴人擬價購北京
市朝陽區土地二十畝後改稱三十畝，每畝二十萬元人民幣，共六
百萬元人民幣，並基於概括犯意，提出偽造甲方為北京市朝陽區
來廣營鄉新生村經濟合作社，代表人趙全寶，乙方為乙○○，實
際上並不存在之台灣量生企業股份有限公司，代表人乙○○，內
載甲方提供二十畝土地價值（人民幣）四百萬元，由乙方支付甲
方三百八十萬元補償費，乙方取得永久使用權，簽立日期為一九
九二年八月十二日之合同書，取信於自訴人，使自訴人深信乙○
○確實係在北京進行購地建廠投資計劃，願意對合夥事業投資，
足生損害於自訴人。合意後自訴人即依當時匯率一美元兌五‧五
五人民幣計算六００萬人民幣相當一０八萬美元，每股一萬美元
，乙○○占四十股，其女李倩頤十二股，自訴人四十股，另一不
認識之羅學清十六股共一０八股。原擬設立成衣廠，嗣自訴人表
示對糕點較有興趣，羅學清表示對糕點沒有興趣退出故未入股，
而李倩頤亦未入股，僅由乙○○與自訴人二人合夥，每人各占一
半股份，雙方即互相合意，改設立糕點廠。自訴人乃於八十一年
十一月二十六日在台給付乙○○新台幣三百八十二萬八百元相當
美元十五萬元，另依乙○○指示於同年十二月二日，自東京匯二
十五萬美元入乙○○專為本件合夥而設立之香港恆生銀行尖沙咀
分行之帳戶，再於八十二年五月二十一日、同年六月八日、同年
七月二十三日分別再匯款美金十萬元、四萬六千元、三萬元、二
萬四千元入乙○○前述香港恆生銀行帳戶。自訴人於陸續匯款交
付乙○○期間，乙○○並承前之概括犯意交付偽造之一九九二年
十二月二十八日協議書（內載甲方：北京朝陽區來廣營鄉新生村
經濟合作社，乙方：乙○○，甲方三十畝土地價值為六百萬元，
乙方付給甲方五百六十萬元整，作為長期使用補償費，剩餘部分
作為甲方對聯營廠的合資投入，乙方在聯營廠內有永久使用權。
），以繼續取信於自訴人，持續取得自訴人對合夥之投資，足生
損害於自訴人。嗣於八十二年九月十八日乙○○又以：「建立食
品廠總費用共需一百四十二萬二千美金，每人應出資七十一萬美
元。」要求自訴人扣除前付六十萬美元外，續補資金十一萬美元
。自訴人於八十二年十月二十日囑內弟唐木水在台匯款台幣二百
九十五萬七千九百元入乙○○所指定之其女李倩頤台北銀行龍山
分行帳戶及支付機器（值十萬五千五百六十八元）報關費用二八
五二‧三三二元，依當時匯率一美元對二六‧八九台幣計算合計
為美金十一萬美元。嗣乙○○又以須置住宅及建廠費用不足等理
由，須增資至一八０萬美元，為此自訴人前後共支付九十萬美元
。
(二)、乙○○於八十二年十月間向北京工商管理局申請設立北京新
台食品有限公司（下稱北京新台公司），註冊資本為一百八十萬
人民幣，嗣乙○○為變更資本額，竟與其子即上訴人李阜儒（即
丙○○）基於共同犯意之聯絡，共同偽造內載「免去李倩頤北京
新台公司總經理職務及李佩頤、高野正義北京新台公司副總經理
職務；任命高野正義為北京新台公司總經理、李阜儒為公司副總
經理」之董事會決議，並由李阜儒於該董事會決議上偽造自訴人
之簽名，於八十二年十二月二日。持以向北京工商行政管理局申
請變更營業執照，足生損害於自訴人及中方管理當局對公司設立
登記管理之正確性。乙○○並以其所捏造，實際上並不存在之新
台食品有限公司，與北京朝陽區來廣營鄉新生村農工商實業公司
簽立合資經營合同書（內載新台公司註冊地為台北市，法定代表
乙○○，合營公司投資總額七十萬美元，註冊資本七十萬美元）
，惟嗣後乙○○卻基於承前之概括犯意交付自訴人偽造之合資經
營合同書，內載合營公司投資總額為一百六十萬美元，註冊資本
為六十萬美元，使自訴人誤信乙○○確實依照其等先前合意，將
自訴人交付乙○○之所有投資款項全數投入供北京新台公司購地
建廠之用，足生損害於自訴人。
(三)、乙○○於八十二年十二月間向自訴人稱北京新台公司附近有
一批土地，投資該批土地須五十萬美元，並帶自訴人至北京現場
看地，經自訴人同意，於同年十二月二十七日、三十日及八十三
年一月七日及八日分四次以自訴人及其媳岡田博子名義共再匯款
美金二十五萬元，其中十一萬美元匯乙○○指定之北京新台公司
帳戶，十四萬美元匯前述乙○○香港恆生銀行帳戶。
(四)、乙○○於八十三年四月上旬，復稱公司所需資金不足，須再
補匯二十萬美元，否則工廠不能正式開工營運，自訴人遂要求乙
○○提出正式帳冊核對公司支出情況，乙○○即以須赴北京與其
女李倩頤查對推委，雙方經約定同年五月初在北京對帳，自訴人
依約於同年四月二十八日赴北京，並聘請北京張涌濤律師會同至
北京新台公司請求核對帳冊時，惟經乙○○拒絕，乙○○等人亦
於同年五月六日離開北京新台公司返回台灣，避不見面。自訴人
即聘請北京市中興審計事務所及北京會計師事務所姜增續、崔迸
會計師向中方及北京工商行政管理局進行查對，始查悉：(1)乙○
○所稱三十畝土地係向中方即北京市朝陽區來廣營鄉新生村經濟
合作社（即農工商實業公司下稱中方）購買，且支出土地補償費
人民幣一千二百四十八萬元，惟實際上僅係由中方提供三十年使
用權，折價十五萬美元，每年北京新台公司須付中方土地使用費
，第一年至第五年為十五萬人民幣，逐年增加。換言之，土地屬
租賃性質，所謂「負責每年向甲方（中方）繳定額利潤」即租金
之意。(2)乙○○向自訴人所稱另筆須投資金額五十萬美元土地，
有與中方談，但未涉及價款亦未簽約，對於自訴人所匯擬支付此
筆土地價款二十五萬美元，則謊稱已移作新台公司建廠費用。(3)
乙○○所提交自訴人之一九九二年八月十二日合同書、簽立日期
一九九二年十二月二十八日之協議書均經中方代表趙全保於北京
公證處聲明該合同書係屬偽造、簽立日期一九九三年十一月二十
三日之合資經營合同書，亦屬偽造，用以取信甲○○○詐騙其資
金等情。因而撤銷第一審關於乙○○、李阜儒部分之判決，改判
依刑法修正前牽連犯之規定，從一重論處乙○○共同連續行使偽
造私文書，足以生損害於他人罪刑；論處李阜儒共同行使偽造私
文書，足以生損害於他人罪刑，固非無見。
惟查：(一)、有罪之判決書，應記載犯罪之事實，諸凡有關犯罪之
時間、地點、方法、態樣，以及其他與適用法律有關之事項，均
應為詳實之記載，始足為適用法律之依據。原判決僅認定記載乙
○○提出偽造之一九九二年八月十二日合同書、簽立日期為一九
九二年十二月二十八日之協議書、合資經營合同書，及乙○○與
李阜儒共同偽造之北京新台公司董事會決議行使等情，除認定於
民國八十二年十二月二日持偽造之董事會決議，向北京工商行政
管理局申請變更營業執照外，並未明確認定記載乙○○「偽造」
及「行使」前開其他私文書之時間、地點、方法及行為之態樣，
自不足資為適用法律論處上訴人等前開罪刑之依據，已有可議。
(二)、偽造之印章、印文或署押，不問屬於犯人與否，沒收之，刑
法第二百十九條規定甚明。原判決認定上訴人等二人共同偽造前
開北京新台公司董事會決議，並由李阜儒在該董事會決議上偽造
甲○○○之簽名一節，如果無訛，則偽造署押（簽名）部分，依
前開規定，係在必須沒收之列，原判決未予宣告沒收，復未敘明
不予沒收之理由，亦有未合。(三)、原判決理由貳、一之(一)謂乙○
○與中方簽立之合資經營合同書，無論哪一版本（即原判決所謂
Ａ、Ｂ、Ｃ、Ｄ等版本）之記載，其簽立之時間均為「一九九三
年十一月二十三日」，若乙○○向自訴人提出之「一九九二年八
月十二日協議書」及「一九九二年十二月二十八日協議書」均為
真，前者（協議書）記載中方提供土地二十畝，非（合資經營）
合同書中所載之三十畝，因乙○○遲至一九九二年十二月二十八
日始與中方簽立另紙協議書（即上述後協議書），協議由中方提
供土地三十畝，則乙○○與中方協議提供三十畝土地在後，其與
中方簽立合資經營合同書時，其應係載明由中方提供土地二十畝
，非實際上合同書中所載之三十畝，而資為認定前開二份協議書
均係乙○○所偽造之主要論據，顯將在合資經營合同書之前之「
一九九二年十二月二十八日協議書」誤為「一九九三年十二月二
十八日協議書」，致其論斷違背論理法則，難謂無理由矛盾之違
誤。又原判決理由貳、之二說明李阜儒與乙○○就偽造北京新台
公司董事會決議具有犯意聯絡及行為分擔，均為共同正犯云云。
然未說明對於「行使」該偽造文書行為是否成立共同正犯，主文
卻諭知共同行使偽造私文書之罪刑，並有理由欠備之可議。(四)、
除刑事訴訟法有特別規定外，已受請求之事項未予判決，或未受
請求之事項予以判決者，其判決當然違背法令，刑事訴訟法第三
百七十九條第十二款規定甚明。本件自訴意旨指李阜儒為配合乙
○○變更公司資本額等項，未經自訴人及高野正義之同意，在前
開董事會決議上偽造自訴人及高野正義之簽名，並提出行使，申
請營業執照及變更公司章程，涉犯行使偽造私文書罪嫌（第一審
卷第五頁），原審就偽造高野正義之簽名部分，未予論述審判，
有已受請求之事項未予判決之違法。上訴人等上訴意旨指摘原判
決不當，尚非全無理由，應認仍有撤銷發回更審之原因。至原判
決認為無罪（即不另為無罪諭知）部分，因與前開發回之有罪部
分有審判不可分之關係，爰一經發回更審。附此明。
據上論結，應依刑事訴訟法第三百九十七條、第四百零一條，判
決如主文。
中　　華　　民　　國　九十六　年　  三 　 月 　十五 　日
                      最高法院刑事第十二庭
                          審判長法官  池　啟　明
                                法官  王　居　財
                                法官  郭　毓　洲
                                法官  韓　金　秀
                                法官  黃　梅　月
      本件正本證明與原本無異
                                      書  記  官
中　　華　　民　　國　九十六　年　　三　　月　　　　　日
                                                    ｍ
